【裁判字號】    94,家訴,82
【裁判日期】    971210
【裁判案由】    分配夫妻剩餘財產差額
【裁判全文】
臺灣板橋地方法院民事判決              94年度家訴字第82號
原      告  甲○○
訴訟代理人  齊彥良  律師
被      告  乙○○
訴訟代理人  俞清松  律師
複  代理人  李蕙君  律師
            陳雅萍  律師
上列當事人間請求分配夫妻剩餘財產差額事件，經本院於民國97
年11月5日言詞辯論終結，判決如下：
    主      文
被告應給付原告新臺幣肆佰貳拾陸萬伍仟玖佰伍拾伍元，並自九
十四年六月二十日起至清償日止按年息百分之五計算之利息。
前項判決於原告以新臺幣壹佰貳拾捌萬元為被告供擔保後得假執
行。但被告如於假執行程序實施前以新臺幣肆佰貳拾陸萬元為原
告預供擔保，得免為假執行。
原告其餘之訴及假執行之聲請均駁回。
訴訟費用由被告負擔十分之七，餘由原告負擔。
    事實及理由
壹、原告方面：
  甲、聲明：
    一請判令被告應給付新臺幣（下同）613萬4,735元整，並自
      起訴狀繕本送達至被告之翌日起至清償日止，按週年百分
      之五計算之利息。
    二訴訟費用由被告負擔。
    三如獲勝訴之判決，原告願提供擔保，請准予宣告假執行。
  乙、陳述：
    一兩造前於民國六十八年一月二十四日結婚，原係夫妻，婚
      姻關係存續時，並未約定夫妻財產制，依法應以法定財產
      制為夫妻財產制。嗣因兩造感情不諧，原告於九十二年十
      月二日訴請離婚，經鈞院以92年度婚字第1374號判決離婚
      ，該判決業於93年4 月20日確定在案。原告自有權依民法
      第1030條之1 第1 項規定，請求夫妻剩餘財產分配。
    二查被告婚後所有之不動產暨經原告委託台欣不動產估價師
      事務所估價之結果如下：
      (一)臺北縣板橋市○○路76巷16號建物及土地（即臺北縣板
        橋市○○段3561建號全部，及同地段776 地號持分萬分
        之138） ，價值654 萬。
      (二)臺北縣板橋市○○路76巷6 、8 、10、12、14、16號地
        下室底二層之停車位（即臺北縣板橋市○○段3572建號
        24分之1） ，價值83萬元。
      (三)臺北縣板橋市○○路32巷4 號11樓建物及土地（即臺北
        縣板橋市○○段3675建號全部，及同地段964 地號持分
        十萬分之796） ，價值435 萬元。
      (四)被告尚有股票、股利及薪資共所得33萬3200元，投資四
        筆共21萬9380元，共計55萬2580元。
    三原告所有之殘股即板信商業銀行股份有限公司股票300 股
      ，92年10月2 日牌告單價10元；李長榮化學工業股份有限
      公司9 股，92年10月2 日牌告單價12.25 元，共計3,110
      元。
    四被告財產共計1227萬2580元，扣除原告財產3110元，故本
      件原告得請求之剩餘財產分配數額，即被告應支付原告61
      3 萬4,735 元，請求鈞院判決如訴之聲明等語。
    五對被告答辯之陳述：
      (一)原告否認被告所述其所有重慶路房屋係原告父親贈與，
        亦否認被告有以其所有實踐路房屋向其姊姊借款之事，
        更否認原告有從父親分得500 萬現金，且原告亦無處分
        其他不動產，事實上原告分得其他不動產都登記在小孩
        的名下。
      (二)兩造婚姻期間，原告顧家愛妻愛子女，所有財產皆交付
        被告管理，此於鈞院90年度家訴字35號判決理由中已有
        記載，原告並無存餘財產。
      (三)94年度聲字第237 號裁定之擔保金257 萬4,221 元係向
        原告胞弟林宏志借款而來，不容列為原告財產。惟退萬
        步言，被告固仍主張，為便宜訴訟程序之進行，亦屬兩
        造婚姻關係存續期間所負債務。
      (四)原告父親林坤樹於鈞院90年度家訴字第35號返還信託物
        事件中，到庭證稱：「以板橋市○○段776 地號與新大
        房建設公司合建房屋後，就分配得之房子分配給6 名兒
        子，沒有分配給媳婦，我是要給兒子」等語，故該屋是
        分配祖產，原告父親贈與原告，兩造本於夫妻賴關係，
        登記在被告名下，且縱令兩造信託關係無從確立，然系
        爭不動產係出自兩造婚姻關係存續期間所取得，被告主
        張系爭不動產自建商或訴外人林坤樹無償取得，皆非事
        實。
      (五)被告臺北縣板橋市○○路32巷4 號11樓之房地，雖設定
        抵押權250 萬元，惟實際債務若干不知，被告所提往來
        結算單，為兩造爭訟後所舉文書，難認真實，原告否認
        之。況被告與其債權人潘美女為姊妹關係，當時被告明
        知兩造間有離婚、返還信託物之訴訟，竟仍肆意與胞姊
        設定抵押權，其有意減少剩餘財產分配之意圖甚明。
      (六)原告父親分配贈與之房地，原告之弟林宏裕也是將之登
        記在配偶邱雅惠名下，渠夫妻二人並無爭議。
      (七)原告於74年間成立「長將有限公司」，經營成衣、毛衣
        製造銷售等業務，所有錢財交予被告，故被告指述原告
        無正當職業，習好賭博浪費，顯非事實。
  丙、證據：鈞院以92年度婚字第1374號判決暨確定證明書、不
      動產估價報告書、鈞院90年度家訴字第35號判決、臺灣高
      等法院92年度家上字第41號判決、最高法院92年度台上字
      第1377號裁定、原告胞弟林宏志之存摺明細、支票各1 件
      、存證信函暨回執2 件土地暨建物登記謄本共5 件（以上
      均影本）為證。
貳、被告方面：
  甲、聲明：
    一原告之訴駁回。
    二訴訟費用由原告負擔。
  乙、陳述：
    一臺北縣板橋市○○路76巷16號之房地，是原告父親提供土
      地與建商合建，伊向建商付210 萬元稅款，房屋蓋好後，
      伊分到該幢房屋，所以土地是原告父親贈與。伊將該幢房
      屋於93年向彰化銀行貸款380 萬元，94年賣屋價金525萬
      元，清償貸款後，剩餘145 萬元，伊本欲將之還給原告，
      但原告當時不要，後來原告沒工作，所以把錢花光，現在
      原告要錢，伊沒辦法拿出錢。
    二伊和原告6 個兄弟每人都分到一個車位，原告的車位讓給
      被告，分到11號車位，伊沒有在使用，兩造小兒子跟著原
      告，原告跑到大陸不管小兒子，所以該車位由小兒子出租
      給別人，收取租金當生活費，伊對於該車位估價83萬元沒
      有意見。
    三臺北縣板橋市○○路32巷4 號11樓房地，係伊於88年間，
      用工作與跟會的積蓄買下，目前伊和兩造小兒子住。伊對
      於估價435 萬元沒有意見，與伊當初購買價格相當。後來
      該屋向台新銀行貸款240 萬元，目前連同欠繳之利息尚有
      250 萬元欠款，很久未支付利息，伊因害怕房屋被查封，
      故由伊姊幫忙支付房貸。
    四伊確實有原告所稱之三筆不動產，其中臺北縣板橋市○○
      段776 地號土地係訴外人林坤樹贈與，至3561建號房地和
      3572建號停車位之取得，雖登記為買賣，但實際上伊並未
      給付價金，係由訴外人林坤樹提供土地，與建商（新大房
      建設股份有限公司）合建分得之建物，為贈與而指定由建
      商直接過戶給被告，應屬被告受贈與所取得之財產，此由
      原告於另案（鈞院90年度家訴字第35號）訴請返還信託不
      動產事件可得知。被告此部分財產，依法不得列入夫妻剩
      餘財產分配之範圍。
    五原告父親有分500 萬元現金給原告，也分一棟房子給原告
      ，原告後來去大陸，將房子賣給母親，至於多少錢，原告
      叫伊不要管。
    六臺北縣板橋市○○路32巷4 號11樓房地，伊於88年5 月11
      日先向台新銀行設定抵押權240 萬元，貸款200 萬元；嗣
      後伊為減輕利息負擔，陸續向胞姊潘美女無息借款，分三
      次至91年2 月25日償還台新銀行共1,958,438 元，塗銷原
      來抵押權登記；93年2 月初伊再向胞姊潘美女借款週轉，
      結算自88年6 月15日至91年2 月18日止，共積欠潘美女借
      款199 萬6206元；潘美女另借伊50萬元，故欠款額共計24
      9 萬6206元；故伊於93年2 月11日將該房地設定250 萬元
      抵押權給潘美女，其也於同年3 月8 日匯款50萬元給伊。
      兩造婚姻關係存續中所負債務249 萬6206元，依法應扣除
      。
    七原告數年來沒有正當工作，沒有撫養小孩，伊有薪水，也
      扶養小孩，又貸款買房子，是伊本身的功勞。
    八夫妻分配剩餘財產，應將雙方財產、債務合併計算，惟原
      告儘請求分配被告之財產，卻未將其自己所有之財產合併
      估算計算，於法顯有不合。查原告依鈞院94年度聲字第23
      7 號裁定發還擔保金257 萬4,221 元，縱使其有負債，仍
      非其所言全無財產。若原告身無分文，理應宣告破產，何
      能支付本件訴訟費及律師費。原告起訴時，隱匿上開擔保
      金，違背誠實信用方法，應認無權利保護必要，其訴無理
      由，應予駁回。
    九伊所有實踐路之房地，估價為435 萬元，扣除債務249 萬
      6206元，餘額185 萬3794元，此與原告取回之擔保金257
      萬4221元併算結果，原告應返還36萬214 元（元以下四捨
      五入）給伊，即原告並無剩餘財產分配請求權可言。
    十兩造對股票不爭執，主要爭點在不動產即重慶路的房屋是
      否由贈與方式，由原告父親送給子媳。原告本身沒有固定
      職業，在外有負債，其本身分得二、三戶房屋，已經處分
      ，此已導致兩造經常紛爭。該房地實係被告無償取得，並
      非原告父親贈與原告。
    十一兩造結婚後，原告在外賭博欠債，時常有債主前來討債，
      此於鈞院92年度婚字第1374號離婚判決中業已認定，原告
      多年來並無正當職業，喜好賭博，浪費成習，故對於伊財
      產之增加，並無貢獻。然伊任職臺北縣政府工友，92年度
      薪資所得30萬3564元，微薄薪資僅能支付全家生活費用，
      若非向銀行及親友借貸，豈有能力購買實踐路房地。被告
      以工作所得按月分期購買實踐路房地，家庭支出皆由伊自
      己獨自負擔，是以依民法第1030條之1第2項規定及立法理
      由，懇請鈞院調整或免除其分配額。
  丙、證據：提出台灣板橋地方法院九十年度家訴字第三五號言
      詞辯論筆錄影本、「贈與」所有權移轉契約書、台灣板橋
      地方法院94年度聲字第237 號裁定、土地建築改良物抵押
      權設定契約書、抵押權塗銷同意書、往來結算單各1 件、
      本票4 紙（均影本）為證。
參、本院依職權向財政部臺灣省北區國稅局臺北縣分局、財政部
    財稅資料中心查詢兩造離婚事件起訴時（即92年10月2 日）
    之財產明細、向臺北縣板橋地政事務所函查臺北縣板橋市○
    段776 地號及其上3561建號建物移轉登記資料。
肆、法院之判斷：
  一原告主張兩造前於六十八年一月二十四日結婚，原係夫妻，
    嗣因感情不和諧，經原告於九十二年十月二日訴請離婚，經
    本院以92年度婚字第1374號判決離婚，該判決業於93年4 月
    20日確定之事實，有上開判決暨確定證明書影本在卷可稽，
    並經本院調閱上開卷宗，核閱無訛，自堪信為真實。
  二其次，關於原告主張兩造於婚姻關係存續中，未以契約訂立
    夫妻財產制一節，為被告所不爭執，亦堪認為真正。
  三按夫妻未以契約訂立夫妻財產制者，除本法另有規定外，以
    法定財產制，為其夫妻財產制；又，法定財產制關係消滅時
    ，夫或妻現存之婚後財產，扣除婚姻關係存續中所負債務後
    ，如有剩餘，其雙方剩餘財產之差額，應平均分配；其依前
    項規定，平均分配顯失公平者，法院得調整或免除其分配額
    。再，中華民國九十一年民法親屬編修正前適用聯合財產制
    之夫妻，其特有財產或結婚時之原有財產，於修正施行後視
    為夫或妻之婚前財產；婚姻關係存續中取得之原有財產，於
    修正施行後視為夫或妻之婚後財產。民法第1005條、第1030
    條之1 第1 項前段、第2 項及民法親屬編施行法第6 條之2
    分別定有明文。本件經查：
    (一)兩造婚後，未訂立任何夫妻財產制契約既如上述，自應適
      用法定財產制。
    (二)離婚為法定財產制關係消滅之原因之一，兩造前既經即因
      法院依被告之請求而判決准予離婚，原告依上開規定求分
      配雙方剩餘財產之差額，自屬有據，並以被告提起前案離
      婚訴訟之起訴時即92年10月2 日作為計算雙方剩餘財產範
      圍及價值之時點，合先敘明。
    (三)關於本件兩造婚後財產：
      １原告部分：
        1.原告主張其婚後財產有：
          板信商業銀行股份有限公司股票300 股。其於92
            年10月2 日牌告單價為10元。
          李長榮化學工業股份有限公司9 股。其於92年10
            月2 日牌告單價12.25 元。
          以上二者合計共3,110 元。被告對此並不爭執（參
            見本院97年3 月25日言詞辯論筆錄）。
        2.被告雖主張原告財產尚有其父贈與500 萬元現金及分
          一棟房子給原告，惟未能舉證以實其說，自難採信。
        3.被告固又主張原告尚有依本院94年度聲字第237 號裁
          定發還之擔保金2,574,221 元，此有其提出之上開裁
          定影本1 件為證，且不為原告所否認，然查：該擔保
          金係原告向其胞弟林宏志借款而來，此亦有原告提出
          之林宏志存摺明細影本、支票影本各1 件為證，應堪
          認係真實。故即令因該擔保金係由原告名義提存，且
          本院上述94年度聲字第237 號發還擔保金裁定，亦係
          將該擔保金257 萬4,221 元發還予原告，而必以該筆
          款項亦屬原告之婚後財產，但因該款當初既係由原告
          向其弟所借，則原告自亦因此而負有返還同額借款之
          債務。
      ２被告部分：
        1.原告主張被告之財產有：
          不動產方面
            (1)臺北縣板橋市○○路76巷16號之房地，價值六百
              五十四萬元。
            (2)臺北縣板橋市○○路76巷6 、8 、10、12、14、
              16號地下二層之停車位一只，價值八十三萬元。
            (3)臺北縣板橋市○○路32巷4 號11樓建物及土地，
              價值四百三十五萬元。
          動產方面：
            股票、股利、薪資及投資共計55萬2580元。
          以上有原告提出土地暨建物登記謄本共5件、不動產
          估價報告書1件為證，且有經本院依職權查詢兩造92
          年間之財產明細資料附卷可參。
        2.兩造對於上開房地，股票、股利、薪資及投資之價值
          ，以及被告所有實踐路之房地，乃被告於88年間所購
          得，均不爭執。
        3.兩造所爭執者，係對於被告所有臺北縣板橋市○○路
          76巷16號之房地，以及其地下二層之停車位之部分，
          究竟是否應予列入被告之婚後財產？原告就此雖主張
          該重慶路之房地及停車位，係其父親分配祖產，而贈
          與原告，兩造本於夫妻信賴關係，登記在被告名下云
          云。惟被告則以：上開不動產係受原告父親林坤樹贈
          與而取得等情置辯。經查：
          原告前曾就上開不動產，以信託登記之法律關係，
            向本院訴請被告返還，業經本院以90年度家訴字第
            35號判決，認被告得上開不動產乃係基於「贈與」
            及「買賣」之法律關係，非如原告所主張係基於信
            託關係而駁回原告之訴，雖原告不服該判決提起上
            訴，惟仍經臺灣高等法院以92年度家上字第41號判
            決駁回其上訴，嗣原告再上訴最高法院，亦經該院
            以92年度台上字第13 77 號裁定駁回上訴確定，此
            有上開各該字號裁判書影本各1 件附卷為憑。是由
            上述裁判內容觀之，已足認兩造就上開不動產並無
            何信託關係存在，原告所指上開不動產係伊基於信
            託關係將之登記於被告名下云云之說詞，自非可採
            。況依卷附原告所提出之上開不動產登記謄本所載
            ，上開系爭土地係因「贈與」而登記被告為所有權
            人，至於上述系爭房屋及停車位，被告則係因「買
            賣」而取得所有權。
          上述被告所有臺北縣板橋市○○路76巷16號房屋坐
            落所在土地（即板橋市○○段776 地號），既係因
            受贈與而無償取得，依民法第1030條之1 第1 項但
            書第1 款之規定，即非屬夫妻剩餘財產分配之標的
            。至於上開被告所有臺北縣板橋市○○路76巷16號
            房屋及其地下二層之停車位，因係基於買賣關係有
            償取得，自仍應以之為分配剩餘財產之標的。
          前述關於臺北縣板橋市○○路76巷16號之房地價值
            六百五十四萬元，既為兩造所不爭執，因該價格係
            先前原告委請「台欣不動產估價師事務所」估得，
            此有上述系爭不動產估價報告書影本一紙在卷可憑
            佐。依該估價報告書所載，該系爭房地每坪估價為
            二十萬元，而依卷附該臺北縣板橋市○○路76巷16
            號房屋建物登記謄本所示，其面積共為88.45 平方
            公尺（換算為26.76 坪），是依此計算，該房屋之
            價額應為535 萬1225元。
          是以被告所有婚後財產應列入分配者，即有臺北縣
            板橋市○○路76巷16號房屋（535 萬1225元）及其
            地下二層之停車位（83萬元）、臺北縣板橋市○○
            路32巷4 號11樓建物及土地（435 萬元）、股票、
            股利、薪資及投資（55萬2580元），其價值共計10
            53萬1225元。
    (四)兩造於婚姻關係存續中所負債務：
      １原告部分：
        如前所述，原告主張本院94年度聲字第237 號裁定發還
        擔保金257 萬4221元之款項，係向其胞弟林宏志借款而
        來等情，既有可信，是此部分即應列為原告於婚姻關係
        存續中所負之債務，即257 萬4221元。
      ２被告部分：
        被告主張伊對其姊潘美女所負擔249 萬6206元之債務一
        節，業據提出台欣國際商業銀行出具給伊之抵押權塗銷
        同意書影本1 紙、還款明細影本3 紙、被告與其姊姊潘
        美女之往來結算單影本1 紙、被告簽發予其姊姊潘美女
        之本票影本4 紙、設定抵押權予其姊姊潘美女之土地與
        建物謄本各1 件、基隆市第一信用合作社匯款申請單影
        本1 紙等為證，徵諸各該還款明細時間與被告所簽發其
        中3 紙本票之時間相符，而其金額亦或符合或至為接近
        之情節以觀，堪認被告主張其向其姊潘美女借款清償房
        屋貸款之事，應有可信。惟關於被告所指渠於93年3 月
        8 日向伊姊姊潘美女借款50萬元部分，因係於92年10月
        2 日兩造離婚後所負擔之債務，故此部分於分配夫妻剩
        餘財產差額時，即不應列入計算。從而，被告於婚姻關
        係存續中所負債務金額為199 萬6206元。
    (五)綜上，依原告於離婚時之婚後財產為257 萬7331元，扣除
      所負債務257 萬4221元，剩餘財產為3,110 元；被告於離
      婚時之婚後財產價值為1053萬1225元，扣除被告所負債務
      199 萬6206元，剩餘財產為853 萬5019元，雙方剩餘財產
      差額應為853 萬1909元，平均分配後，原告得向被告請求
      分配之剩餘財產差額為426 萬5955元。
  四從而，原告依剩餘財產分配請求權，請求被告給付426 萬59
    55元之部分，為有理由，應予准許。逾此部分之請求，為無
    理由，應予駁回。
  五原告陳明願供擔保請求准予假執行，就上開原告勝訴部分，
    核無不合，應予准許，並諭知其應供擔保之金額如主文第二
    項所示。至於原告敗訴部分，其假執行之聲請因已失所附麗
    ，自應併予駁回。
  六本判決事實已臻明確，兩造其餘陳述及所提其他證據，於判
    決基礎之結果無影響，不另論述，併此敘明。
伍、結論：原告之訴部分為有理由，部分為無理由，並依民事訴
    訟法第79條，判決如主文。
中    華    民    國    97    年    12    月    10    日
                               家事法庭法  官  余來炎
以上正本係照原本作成
如對本判決上訴，須於判決送達後20日內向本院提出上訴狀
中    華    民    國    97    年    12    月    18    日
                                       書記官  童淑敏


司法院資訊處製作；財團法人民間司法改革基金會備份。
